臺灣新竹地方法院刑事判決　　　　　　 95年度簡上字第102號
上　訴　人
即　被　告　丙○○
上列上訴人即被告因傷害案件，不服本院竹東簡易庭九十五年度
竹東簡字第六號，中華民國九十五年一月二十六日第一審簡易判
決（聲請案號：臺灣新竹地方法院檢察署九十四年度偵字第六六
五九號），本院管轄第二審之合議庭判決如下：
    主  文
原判決撤銷。
丙○○傷害人之身體，處拘役貳拾日，如易科罰金，以銀元佰
元即新臺幣玖佰元折算壹日。
    事  實
一、丙○○與乙○○均係新竹縣寶山鄉○○路「翰林苑」社區住
    戶，二人為鄰居關係，丙○○因認乙○○架設之天線及冷氣
    機散熱器佔用其房屋外牆，於民國九十三年九月間要求乙○
    ○自行移除，因乙○○僅移除天線，對於冷氣機散熱器則遲
    未處理，丙○○為此與乙○○交涉時，復認乙○○態度不佳
    ，根本不想解決此一問題，對乙○○甚為不滿，雙方因此產
    生嫌隙。嗣於九十四年四月十三日下午五時許，丙○○駕駛
    車號ＪＹ─九九六九號自用小客車由「翰林苑」出入口道路
    外出，適乙○○散步完畢欲走回「翰林苑」，當丙○○開車
    經過乙○○時，乙○○認為丙○○有意駕車衝撞，乃在丙○
    ○車後大聲吼叫，要求丙○○停車，坐在車內之丙○○聽到
    乙○○吼叫聲，認為乙○○係對其叫罵，旋即停車往後走向
    乙○○，準備找乙○○理論，雙方在上開自用小客車車後不
    遠處相會即發生爭吵，乙○○氣極敗壞之下，竟基於傷害之
    犯意，持其所有，隨身攜帶之雨傘傘尖往丙○○之肚子戳刺
    多下，致丙○○受有腹部鈍挫傷併多處瘀傷之傷害（乙○○
    傷害部分，業經本院以九十五年度竹東簡字第六號判決判處
    罰金銀元二千元即新臺幣六千元確定）。丙○○遭乙○○刺
    傷後，不甘示弱，於乙○○停止攻擊時，亦基於傷害之犯意
    ，由上開自用小客車後車廂內取出其所有之高爾夫球桿，持
    高爾夫球桿朝乙○○揮打，乙○○亦以雨傘與丙○○相互擊
    打，嗣因乙○○所持雨傘遭丙○○打斷，乃隨地撿拾木棍作
    勢抵禦，丙○○見狀始行停止，乙○○因此受有右手前臂挫
    傷及紅腫瘀青等傷害。
二、案經乙○○訴由新竹縣警察局竹東分局報請臺灣新竹地方法
    院檢察署檢察官偵查聲請簡易判決處刑。
    理  由
一、認定犯罪事實所憑之證據及認定之理由：
(一)被告丙○○於警詢及本院審理時之供述，證明：被告與告訴
    人乙○○係「翰林苑」社區鄰居，因認告訴人架設之冷氣機
    散熱器佔用其房屋外牆卻遲不移除，而對告訴人甚為不滿，
    嗣於九十四年四月十三日下午五時許，其駕駛車號ＪＹ─九
    九六九號自用小客車自「翰林苑」出入口道路外出，與徒步
    返回「翰林苑」之告訴人交會後，聽到車後告訴人之吼叫聲
    ，認為告訴人係對其叫罵，於下車欲問明清楚時，遭告訴人
    持雨傘傘尖戳中肚子多下，因此受有腹部鈍挫傷併多處瘀傷
    之傷害，遂於告訴人停止攻擊後，自後車廂內取出高爾夫球
    桿與告訴人互鬥，嗣因告訴人所持之雨傘遭高爾夫球桿打壞
    ，告訴人另撿起木棍時，雙方即行停手等事實。
(二)告訴人乙○○於警詢時之供述，證明：其於案發當時散步完
    畢準備返家時，認為被告駕車企圖衝撞，遂要求被告停車，
    被告下車後，二人旋即發生爭執，其一時無法忍受，先持雨
    傘擊打被告，被告亦以高爾夫球桿反擊，迨其所持雨傘遭被
    告打斷後，隨地拿起木棍抵擋時，雙方即行停手，然其已因
    此受有右手前臂挫傷及紅腫瘀青等傷害。
(三)證人甲○○於警詢時之證述，證明：其於案發當時看到被告
    與告訴人爭吵，被告並持高爾夫球桿毆打告訴人，告訴人之
    雨傘且遭打爛等事實。
(四)東元綜合醫院診斷證明書一紙，證明：告訴人受有右手前臂
    挫傷及紅腫瘀青等傷害。
(五)案發現場及被告與告訴人傷勢相片共七張，證明：被告與告
    訴人各受傷之位置及案發現場狀況。
二、對於被告辯解本院之判斷：
(一)被告固坦認於上開時地持高爾夫球桿與告訴人互打之事實，
    惟否有何傷害之犯行，辯稱：「是告訴人先用雨傘戳我，我
    才拿高爾夫球桿把雨傘揮開，他的傘掉了後，又從地上撿起
    木棍，我看他撿木棍就退開，他也退開，我是正當防衛，沒
    有傷害告訴人的意思。」云云。
(二)對被告辯解不採之理由：
　　按對於現在不法之侵害，而出於防衛自己或他人權利之行為
  　，不罰；刑法第二十三條前段定有明文。故正當防衛必以對
    於現在不法之侵害始得為之，侵害業已過去，即無正當防衛
    可言，最高法院三十年上字第一○四○號判例可資參考。查
    被告於案發時地與告訴人發生爭執時，告訴人先以雨傘傘尖
    戳刺被告多下，告訴人攻擊完後，被告始取出高爾夫球桿與
    告訴人互鬥等情，業經被告於本院審理時供稱：「高爾夫球
    桿原放在後車廂，我被攻擊後退到後車廂，等告訴人攻擊完
    ，我就拉開後車廂開關把高爾夫球桿取出，拿起高爾夫球桿
    撥告訴人的雨傘與告訴人互鬥。」等語明確（見簡上卷第二
    六頁），則被告取出高爾夫球桿時，告訴人之侵害行為已經
    停止，被告因過去之侵害而持高爾夫球桿揮打告訴人，顯與
    正當防衛之構成要件有違，被告辯稱其符合正當防衛之要件
    云云，顯有誤會，無足採信，其傷害之犯行明確，應予依法
    論科。
三、撤銷改判之理由：
    原審以被告罪證明確，判處被告罰金銀元二千元即新臺幣六
    千元，並依修正前刑法第四十二條第二項之規定諭知如易服
    勞役之折算標準固非無見。惟被告行為後，刑法第四十二條
    關於易服勞役之規定，業於九十四年二月二日修正公布，於
    九十五年七月一日起施行，刑法第四十二條第二項原規定：
    「易服勞役以一元以上三元以下折算一日。但勞役期限不得
    逾六個月。」。參照被告行為時即修正前罰金罰鍰提高標準
    條例第二條前段（現已刪除）之規定，應就上開數額提高為
    一百倍折算一日，則被告行為時易服勞役之折算標準，應以
    銀元三百元即新臺幣九百元折算一日。刑法修正後，刑法第
    四十二條第三項關於易服勞役之規定改為：「易服勞役以新
    台幣一千元、二千元、三千元折算一日。但勞役期限不得逾
    一年。」。因原審判處之上開罰金刑經折算結果並未逾六個
    月之日數，比較新舊法條，以修正後刑法第四十二條第三項
    前段之規定，較有利於被告，原審未及審酌新舊法比較，逕
    依修正前刑法第四十二條第二項之規定為易服勞役之折算標
    準即有不當，被告上訴意旨否認犯罪，固無足採，惟原審判
    決既有上開可議之處，自應由本院依刑事訴訟法第三百七十
    條但書之規定將原判決撤銷改判。
四、自為判決之論罪科刑理由：
(一)新舊法比較─
    按行為後法律有變更者，適用行為時之法律。但行為後之法
    律有利於行為人者，適用最有利於行為人之法律；刑法第二
    條第一項定有明文。又法律變更比較時應就罪刑有關之共犯
    、未遂犯、連續犯、牽連犯、結合犯以及累犯加重、自首減
    輕、暨其他法定加減原因、與加減例等一切情形，綜其全部
    之結果，而為比較，再適用最有利於行為人之法律處斷；比
    較裁判前之法律孰為有利於行為人時，應就罪刑有關之一切
    情形，比較其全部之結果，而為整個之適用，不能割裂而分
    別適用有利益之條文；最高法院二十四年上字第四六三四號
    、二十七年上字第二六一五號判例可供參考。查被告行為後
    ，刑法第三十三條第五款關於罰金之最低數額、第四十一條
    關於易科罰金等規定，均於九十四年二月二日修正公布，並
    於九十五年七月一日起施行。而罰金最高數額之規定，則於
    九十五年六月十四日增訂刑法施行法第一條之一，於同年七
    月一日起施行，茲就上開規定比較適用如下：
１、就罰金最低數額部分：
    刑法第三十三條第五款原規定：「罰金：一元以上。」，而
    刑法分則編各罪所定罰金之貨幣單位原為銀元，依現行法規
    所定貨幣單位折算新臺幣條例規定，銀元一元折算新臺幣三
    元，則修正前罰金最低數額應為新臺幣三元。刑法第三十三
    條第五款修正後改為：「罰金：新台幣一千元以上，以百元
    計算之。」，修正後罰金最低數額變更為新臺幣一千元，比
    較修正前、後之規定，修正後刑法第三十三條第五款所定罰
    金之最低數額，較修正前提高，自以修正前刑法第三十三條
    第五款之規定有利於被告。
２、就罰金最高數額部分：
　　刑法修正前，刑法分則編關於罰金規定之貨幣單位為銀元，
  　而刑法分則編規定應處罰金者，依罰金罰鍰提高標準條例第
    一條及第五條之規定，於七十二年六月二十六日前修正之刑
    法條文，罰金數額提高二至十倍，其後修正者則不提高倍數
    。而刑法修正施行後，因刑法第三十三條第五款所定罰金之
    貨幣單位改為新臺幣，刑法分則各罪所定罰金之貨幣單位亦
    應配合修正為新臺幣，乃增訂刑法施行法第一條之一規定：
    「中華民國九十四年一月七日刑法修正施行後，刑法分則編
    所定罰金之貨幣單位為新臺幣。九十四年一月七日刑法修正
    時，刑法分則編未修正之條文定有罰金者，自九十四年一月
    七日刑法修正施行後，就其所定數額提高為三十倍。但七十
    二年六月二十六日至九十四年一月七日新增或修正之條文，
    就其所定數額提高為三倍」，亦即，自九十五年七月一日起
    ，刑法分則編所定罰金之貨幣單位，由原來之銀元改為新臺
    幣，且於九十四年一月七日刑法修正時，刑法分則編未修正
    之條文定有罰金者，復未於七十二年六月二十六日至九十四
    年一月七日修正或新增，自九十五年七月一日起，罰金之數
    額均提高為三十倍。查被告所犯傷害罪，自七十二年六月二
    十日起均未曾修正，依刑法施行法第一條之一之規定，其罰
    金以新臺幣為單位，數額應提高三十倍，與修正前之罰金以
    銀元為單位，適用罰金罰鍰提高標準條例第一條規定，應提
    高十倍，換算為新臺幣結果，亦為新臺幣數額之三十倍。從
    而，刑法分則所定罰金刑之最高數額，於上開規定修正後並
    無不同，對被告即無不利。
３、就易科罰金部分：
    刑法第四十一條第一項原規定：「犯最重本刑為五年以下有
    期徒刑以下之刑之罪，而受六個月以下有期徒刑或拘役之宣
    告，因身體、教育、職業、家庭之關係或其他正當事由，執
    行顯有困難者，得以一元以上三元以下折算一日，易科罰金
    。但確因不執行所宣告之刑，難收矯正之效，或難以維持法
    秩序者，不在此限。」、第二項規定：「併合處罰之數罪，
    均有前項情形，其應執行之刑逾六月者，亦同」。依修正前
    罰金罰鍰提高標準條例第二條前段之規定，應就原定數額提
    高為一百倍折算一日，則被告行為時之易科罰金折算標準，
    應以銀元三百元即新臺幣九百元折算一日。刑法修正後，第
    四十一條第一項改為：「犯最重本刑為五年以下有期徒刑以
    下之刑之罪，而受六個月以下有期徒刑或拘役之宣告者，得
    以新臺幣一千元、二千元或三千元折算一日，易科罰金。但
    確因不執行所宣告之刑，難收矯正之效，或難以維持法秩序
    者，不在此限。」、第二項改為：「前項規定於數罪併罰，
    其應執行之刑未逾六月者，亦適用之」。比較修法前後易科
    罰金之折算標準及數罪併罰應執行之刑逾六月是否仍得易科
    罰金等事項，以修正前之規定對被告有利。至該條第一項就
    執行之限制，雖新法刪除「因身體、教育、職業、家庭之關
    係或其他正當事由，執行顯有困難者」之規定，似乎較有利
    於被告，惟自該條文修正理由可知，立法者傾向於將易科罰
    金範圍擴大，由法官單純從避免短期自由刑弊害方面去思考
    是否准許易科罰金，至於個案中如何執行易科罰金，檢察官
    仍可依該條項但書之規定，審酌是否具有「確因不執行所宣
    告之刑，難收矯正之效，或難以維持法秩序」等事由，而為
    准許或駁回易科罰金之聲請，對被告並未較為有利，綜合比
    較結果，以修正前易科罰金之規定對被告較為有利。
４、綜合上開各條文修正前後之比較結果，罰金最高數額部分，
    對被告並無不利，而罰金最低數額及易科罰金之折算標準，
    以修正前之規定對被告較為有利，是依刑法第二條第一項前
    段之規定，參考上開最高法院之見解，本件應整體適用行為
    時即修正前之刑法處斷。
(二)罪名：
    核被告丙○○所為，係犯刑法第二百七十七條第一項之傷害
    罪。
(二)量刑：
    爰審酌被告無何前科之素行、因細故與告訴人爭執，進而持
    高爾夫球桿與告訴人互鬥之犯罪動機、以高爾夫球桿為傷害
    工具之手段、造成告訴人受傷之程度及否認犯行，且迄未與
    告訴人達成民事和解之犯罪後態度等一切情狀，量處如主文
    所示之刑，並依修正前刑法第四十一條第一項前段之規定，
    定其易科罰金之折算標準。至被告所有，持以毆打告訴人所
    用之高爾夫球桿並未扣案，亦無證據證明現尚存在，為避免
    執行困難，爰不併予宣告沒收。
五、適用之法條：
(一)刑事訴訟法第四百五十五條之一第一項、第三項、第三百六
    十九條第一項前段、第三百六十四條、第二百九十九條第一
    項前段。
(二)刑法第二條第一項前段、第二百七十七條第一項、修正前刑
    法第四十一條第一項前段，刑法施行法第一條之一，判決如
    主文。
本案經檢察官林佳穎到庭執行職務。
中　　華　　民　　國　九十六　年　　三　　月　　三十　日
                  刑事第六庭　　審判長法　官　遲中慧
                                　　  法  官  魏瑞紅
                                  　　法  官  林昌義
以上正本證明予原本無異。
不得上訴。
中　　華　　民　　國　　96　　年　　3 　　月　　30　　日
                                      書記官  劉怡芳
附錄本案論罪科刑法條：
刑法第二百七十七條第一項
傷害人之身體或健康者，處三年以下有期徒刑、拘役或一千元以
下罰金。
